【裁判字號】    89,交上易,425
【裁判日期】    890731
【裁判案由】    過失傷害
【裁判全文】
臺灣高等法院刑事判決                          八十九年度交上易字第四二五號
    上  訴  人  臺灣臺北地方法院檢察署檢察官
    上  訴  人
    即  被  告  甲○○
    選任辯護人  謝心味
右上訴人因被告過失傷害案件，不服臺灣台北地方法院八十八年度交易字第四四０號
，中華民國八十九年七月三十一日第一審判決（起訴案號：臺灣台北地方法院檢察署
八十八年度偵字第九五二七號）提起上訴，本院判決如左：
    主  文
原判決撤銷。
甲○○無罪。
    理  由
一、公訴意旨以：被告甲○○於民國八十八年四月二日，駕駛車牌號ＥＱ─七七五二
    號自用小客車，沿台北市○○○路（二段）中間車道朝慢車道由北往南方向行駛
    ，於同日下午七時三十分許，行經該路段一四二號前，原應注意汽車超越同一車
    道前車時，應先按喇叭或變換亮光，經前車表示允讓後，應顯示左方向燈並於前
    車左側保持半公尺以上之間隔超過，並應注意車前狀況，隨時採取必要之安全措
    施，以避免危險之發生，而依當時之情形又無不能注意之情形，竟疏未注意，未
    依規定超車致擦撞行駛在前由丙○○所騎乘車牌號碼為ＡＰＴ─九四二號之重機
    車，致丙○○人車倒地，因而受有左足擦傷、左踝挫傷、左腕挫傷、左肘擦傷、
    左腰擦傷等傷害，因認被告涉犯刑法第二百八十四條第一項之過失傷害罪嫌。
二、按犯罪事實應依證據認定之，無證據不得推定其犯罪事實，刑事訴訟法第一百五
    十四條定有明文。又認定不利於被告之事實，須依積極證據，茍積極證據不足為
    不利於被告事實之認定時，即應為有利於被告之認定，更不必有何有利之證據；
    且刑事訴訟法上所謂認定犯罪事實之積極證據，係指適合於被告犯罪事實之認定
    之積極證據而言，雖不以直接證據為限，間接證據亦包括在內，然而無論直接或
    間接證據，其為訴訟上之證明，須於通常一般之人均不致有所懷疑，而得確信其
    為真實之程度者，始得據為有罪之認定，倘其證明尚未達到此一程度，而有合理
    之懷疑存在時，自不能以推測或擬制之方法，以為有罪裁判之基礎，最高法院著
    有三十年上字第八一六號、二十九年上字第三一０五號、七十六年台上字第四九
    八六號、四十年台上字第八六號等判例可資參照。復按告訴人之告訴係以使被告
    受刑事訴追為目的，是其陳述述是否與事實相符，仍應調查其他證據以資審認，
    亦有最高法院五十二年台上字第一三００判例可按。
三、查公訴人以被告涉犯右開罪嫌，係以右開事實業據告訴人丙○○指述甚詳，核與
    證人即案發時適騎乘機車在後之乙○○證述之情節相符，且有馬偕紀念醫院、國
    軍桃園總醫院之診斷證明書、報紙、照片等附卷可稽，作為論據。
四、訊之被告甲○○則堅決否認有與告訴人於前述時、地發生擦撞致告訴人受傷之事
    實，辯稱，前述時、地，被告原駕駛上開汽車行駛在內側車道，告訴人則騎乘機
    車自被告左側與安全島間之間隙超車，經過後因重心不穩自己跌倒，行駛在後之
    被告好心停車，除扶持告訴人至路邊休息外，並應告訴人之請將機車牽往路邊停
    妥，因告訴人表示無礙，被告即開車離去，被告未曾與告訴人發生擦撞，竟反遭
    告訴人指控；又告訴人未記得被告車號，竟由不詳之證人乙○○抄錄車號交給告
    訴人，告訴人竟能登報尋得證人，並不合情理，且告訴人與證人乙○○先後所述
    及二人所述情節，亦多不相符等語。
五、按告訴者，係被害人或告訴權人，陳述被害事實，向有權受理告訴之機關表示希
    望對行為人訴追之意思。本件告訴人於八十八年四月六日前往台北市警察局大安
    分局瑞安派出所，向警方表示，八十八年四月二日下午七時三十分許，伊騎機車
    在台北市○○○路○段一四二號前，遭ＥＱ─七七五二號自用小客車撞擊受傷，
    欲提出傷害告訴等情（見偵卷第七頁反面）。其時告訴人雖尚不知駕駛該自小客
    車者之姓名，上開自小客車之登記名義且係富督股份有限公司（見偵卷第九頁行
    車執照）而非被告。然告訴人既已具體指明被害時間、地點併及肇事之車號，其
    表示訴追事實明確，對象亦可得確定，應認告訴人之告訴合法，應先敘明。
六、次查，告訴人固始終堅指，被告汽車於變換車道時，右前方擦撞告訴人機車之左
    側踏板，致告訴人機車重心倒地成傷等語；所提之馬偕紀念醫院八十八年四月三
    日診斷證明書亦明載，告訴人受有左足擦傷（約四Ｘ四公分）、左腳挫傷、左腕
    挫傷、左肘擦傷（約三Ｘ三公分）、左腹擦傷傷害；另國軍桃園總醫院八十八年
    五月十二日之診斷證明書亦記載告訴人並有左腕三角韌帶破裂之傷害；證人乙○○於檢察官訊問時亦結證稱：「我見ＥＱ─七七五二號豐田深色汽車，該車行駛
    原在中間車道，要轉向慢車道時，擦撞到告訴人之機車，是機車前面撞到機車左
    邊，騎機車者就倒下」云云（見偵查卷第三十六頁反面筆錄），所述車禍事故之
    發生經過，與告訴人之指訴情節確大致相符。然證人係告訴人於事故後逾二月之
    八十八年六月十四日以登報（尋人啟事）方式覓得，此為證人及告訴人所不否認
    。然觀諸卷附尋人啟事之篇幅約僅二公分見方，證人竟能於事故發生逾二月後閱
    覽並與告訴人聯絡，雖非絕無可能，但實亦罕見。且證人係告訴人請求傳喚，並
    由告訴人偕同到庭，迨訊問時，檢察官並未隔別訊問，此觀該偵查卷內筆錄即明
    （見偵卷第二六頁正面、二九頁反面、三三頁正面、三六至三八頁），因之證人
    與告訴人陳述事故情節大略相符，實無足奇。證人經本院拘提到案並與告訴人隔
    別訊問後，則發現不僅證人、告訴人本身前後所述不一，即證人與告訴人所述情
    節，更大異其趣，茲分述如次：
（一）證人於偵查中稱：「我見ＥＱ─七七五二號豐田深色汽車，該車行駛原在中間
      車道，要轉向慢車道時，擦撞到告訴人之機車，是機車前面撞到機車左邊，騎
      機車者就倒下，該汽車並未停下，駕駛者探出頭一下就跑了，我則騎機車去追
      把車牌抄下，並把抄下之車號拿給告訴人之後就走了」（見偵查卷第三十六頁
      反面筆錄）、「（開車者）都沒有（下車扶告訴人或停下觀望）。只有探頭出
      來看一下就開走了，我見開車的人即庭上被告，當時車內尚有一個女人在座」
      、「是在慢車道發生車禍」（以上見偵卷第三七頁正面）
（二）證人於本院訊問時稱：事故前，被告之汽車、告訴人及伊之機車均約以三、四
      十公里之時速行駛，告訴人騎在慢車道上，被告之汽車在告訴人之機車後之同
      車道行駛，其後汽車從後面轉過通過機車，汽車右前方撞到機車後加緊開走，
      機車往右倒，伊未稍停留即向前追約一百公尺，看到汽車車號即折回，回來時
      告訴人已在路邊，機車亦已牽起停妥放在路邊不會妨害交通處，伊即將汽車車
      號口頭告知告訴人，隨即離開，並未將告訴人送醫。又稱：機車被撞後係滑行
      出去，倒在哪一車道，伊未仔細看，因為伊未曾停頓即直追汽車，汽車肇事後
      未亮方向燈即直走，並未停下來，汽車有無停頓一下，伊不知道，未看到汽車
      駕駛有探頭出來，未仔細看告訴人有無明顯外傷，告訴人好像撿拾路上石頭將
      汽車之車號寫在地面上等語（以上均見本院八十九年十二月二十二日筆錄）
（三）推告訴人於警訊時稱，被告汽車原行駛於中間車道，伊行駛在慢車道，被告急
      駛開向慢道，前方擦撞伊機車之左側踏板，伊有記下該車特徵及車號，亦有目
      擊證人記下車號告知伊（見偵卷第六頁反面）。
（四）告訴人於檢察官訊問時，除指述前述擦撞情形外，並稱：伊原在被告右前方行
      駛，被告按喇叭要求讓車，伊即往右靠，被告擦撞告訴人機車後往前行約一個
      柱子之距離，曾自車窗探頭看，伊看到被告有頗多之白髮，伊被撞後經翻滾壓
      到左手成傷，被告汽車之車號係別人（按即乙○○）追過去抄給伊的（以上見
      偵卷各次筆錄。
（五）告訴人於原審稱：被告超車係為準備右轉，伊被撞後，機車往左側滑倒；被告
      汽車車號係乙○○刻在紙上給伊（見原審卷第八九頁筆錄）；又稱，車號係伊
      自己刻在紙上的（見原審卷第一五八頁）。
（六）告訴人於本院訊問時稱：事故前伊時速約六十公里，被撞後倒在慢車道上，乙○○見狀停車探問伊有無受傷，要伊等一下，才往前追被告，乙○○折回後，
      伊仍坐在機車旁，機車仍倒在車道上，未牽起來；被告未停車，但有停頓一下
      ，伊被撞後趴在地上，抬頭看到被告汽車在伊正前方，汽車打著右邊方向燈，
      看到被告的白髮，乙○○口頭告知被告之車號後，伊以鑰匙刻在記事簿上；伊
      衣服都破了，臉上且有擦傷，乙○○未送伊就醫等語（見本院同上筆錄）。
六、互核告訴人、證人前述供證及告訴人所提之尋人啟事（報紙），可顯看出以下明
    顯不符情形：
（一）尋人啟事上登載善心人即乙○○曾幫助將告訴人送醫。然乙○○實未將告訴人
      送醫，或有何幫助送醫情形。
（二）告訴人所提照片顯示，機車之左側受損，告訴人稱伊機車係往左側滑倒。但證
      人稱告訴人機車係往右側滑倒。
（三）告訴人稱，事故前伊車速約六十公里。證人則稱約三、四十公里，甚至證指告
      訴人騎得「慢慢的」（見本院同上筆錄第四頁）。
（四）告訴人指被告係急駛超車。然證人指被告時速約僅三、四十公里。
（五）告訴人自承「衣服都破了，臉有擦傷」，證人則謂未仔細看告訴人有無明顯外
      傷。
（六）告訴人謂，證人曾停車探問伊有無受傷，要伊等一下後，始騎車追被告等語。
      證人則證稱，伊未曾稍留即往前追被告。
（七）告訴人稱，證人折返後，伊人仍坐在慢車道上之機車旁，機車仍倒在車道上。
      證人則指，回來時告訴人已在路邊，機車亦已牽起停妥路邊不會妨害交通處。
（八）告訴人稱，事故前被告原在伊左後方行駛。但證人則指被告與告訴人之機車原
      在同向行駛。但證人於警訊時稱，汽車原在中間車道，要轉向慢車道時，擦撞
      到告訴人之機車。
（九）告訴人指被告汽車係欲右轉，在擦撞伊機車後，曾亮右轉之方向燈。證人則指
      被告汽車係直行。
（十）告訴人於本院訊問時稱，被告汽車之車號，係證人口頭告知後，經伊以鑰匙刻
      在記事簿上。證人則指伊口頭告知後，告訴人好像是撿拾石頭刻在地面。
（十一）告訴人稱，擦撞後，被告汽車有停頓一下，且曾探頭出來。證人則稱，汽車
        未停下來，有無停頓一下，伊不知，伊未看到被告有無探頭出來。
七、再查告訴人、證人本身先後供證亦有不符處：
（一）告訴人部分：
  １、告訴人於警訊時稱：伊有記下被告汽車之特徵及車號，目擊證人亦曾給伊車號
      。然其後各次訊問則均稱，車號係證人口頭告知。
  ２、告訴人於原審先稱被告汽車車號係乙○○刻在紙上給伊；嗣改稱，車號係伊自
      己刻在紙上的。
  ３、告訴人於偵查中稱，伊原在被告之右前方，然後被告從伊左邊經過（見偵卷第
      二六頁正面）；於本院訊問時則稱，被告跟在伊後面，被告在伊後面繞出來（
      見本院同上筆錄第十一頁）。
（二）證人部分：
  １、證人於警訊時稱，被告汽車在中間車道行駛，在轉向慢車道時，擦撞告訴人之
      機車。於本院訊問時稱，事故前機車在右邊車道，汽車在後行駛，與機車在同
      一車道。
  ２、證人於警訊時稱，被告有探頭出來一下。於本院訊問時則稱，未看到被告探頭
      出來。
  ３、證人於警訊時稱：「把抄下來之車號拿給告訴人之後就走了」（見偵卷第三六
      頁反面）。嗣則改稱，係口頭告之告訴人車號，由後者撿拾路上石頭刻在地上
      。
八、告訴人及證人所述有於情理顯不相合者：告訴人稱，因被告曾探頭出來看，伊曾
    於倒地後抬頭時，看到被告頗多白髮。然告訴人自承係在慢車道被撞倒，並謂被
    告亮右轉方向燈；證人亦稱係在慢車道發生。果如此，在晚上視線非佳時間，趴
    倒在慢車道之告訴人，依角度言，如何能看到欲右轉之被告之頭上白髮？況依證
    人所述，被告不僅是直行且根本未停車，更未有向外探頭情形，告訴人又如何能
    看到被告有白髮？次查，依證人於本院所述，其自後追至可看清被告汽車車號之
    距離後即折返。然證人於警訊時竟稱，可看出開車者是在庭之被告，車內尚有一
    女子在坐（按即指被告之妻張簡素華，見偵卷第二五頁張簡素華之筆錄）。然證
    人係在被告及告訴人之車後行駛，復未見被告探頭出來，其且係自後追至可視及
    被告汽車號之距離即折回。依告訴人所指，尚且僅能看見被告白髮，證人竟能指
    認開車者係被告。實難令人置信。
九、綜上所述，告訴人及證人之指證，實存有太多無法究明之瑕疵，陳述互不相符、
    違反常情者且所在多有，對照告訴人竟能於事故後二月餘，以篇幅極小之尋人啟
    事，覓得證人出庭作證等罕見情形，實難認證人與告訴人於偵、審中所述，即係
    事實。
十、末查，國軍桃園總醫院據原審之查詢，雖謂告訴人上揭傷勢係新形成之傷害，係
    本件車禍事故所造成，此有該院八十九年五月二十五日濟品五字第一四六五號函
    附可稽（見原審卷第一四四頁）。被告亦指告訴人確於超車後在其車前因重心不
    穩滑倒。亦即告訴人於前述時、地確有因機車滑倒成傷之事實，然並無證據證明
    告訴人所受之傷害係因被告超車不當擦撞所致。此外復查無其他證據證明被告有
    如公訴人所指之犯行，既不能證明被告犯罪，即應諭知無罪之判決。原審未經詳
    查，遽對被告為論罪科刑之判決，尚有未洽，檢察官循告訴人之請求，上訴意旨
    指摘原判決量刑過輕，雖無理由，惟被告否認犯罪，上訴指摘原判決不當，為有
    理由，自應由本院撤銷改判，諭知被告無罪之判決。
據上論斷，應依刑事訴訟法第三百六十九條第一項前段、第三百六十四條、第三百零
一條第一項，判決如主文。
本案經檢察官鍾鳳玲到庭執行職務。
中      華      民      國      九十      年      一      月    十六    日
                              臺灣高等法院刑事第七庭
                                  審判長法  官  吳  啟  民
                                        法  官  蘇  隆  惠
                                        法  官  林  瑞  斌
右正本證明與原本無異。
不得上訴。
                                        書記官  丁  淑  蘭
中    華    民    國    九十    年       一       月        十六        日


司法院資訊處製作；財團法人民間司法改革基金會備份。
